ACORDAO-COMPLETO-2359234

ACÓRDÃO 11480/2019 ATA 36/2019 - PRIMEIRA CÂMARA

VISTOS, relatados e discutidos estes autos de tomada de contas especial, instaurada pelo Ministério do Turismo (MTur) , em desfavor do José Carlos de Almeida, ex-prefeito de Pintópolis-MG (gestão 2005-2008) , em razão da impugnação total das despesas do Convênio 1333/2008, Siafi 637193, celebrado entre o município e a União, por intermédio do MTur, cujo objeto foi a realização do evento “I Festa Carnavalesca Fora de Época no Município de Pintópolis-MG”;
ACORDAM os Ministros do Tribunal de Contas da União, reunidos em sessão da 1ª Câmara, ante as razões expostas pelo Revisor, em: 
9.1. julgar irregulares as contas de José Carlos de Almeida, com fundamento nos arts. 1º, inciso I, 16, III, “b”, 19, parágrafo único, e 23, III, da Lei 8.443/1992;
9.2. aplicar a José Carlos de Almeida, a multa individual prevista no artigo 58, inciso I, da Lei 8.443/1992, no valor de R$ 5.000,00, com a fixação do prazo de quinze dias, a contar da notificação, para comprovar, perante o Tribunal (art. 214, inciso III, alínea “a”, do Regimento Interno) , o recolhimento da dívida ao Tesouro Nacional, atualizada monetariamente, desde a data do presente acórdão até a do efetivo recolhimento, se for paga após o vencimento, na forma da legislação em vigor;
9.3. autorizar a cobrança judicial da dívida, caso não atendida a notificação, nos termos do art. 28, inciso II, da Lei 8.443/1992, c/c o art. 219, inciso II, do Regimento Interno do TCU;
9.4. dar ciência desta deliberação ao responsável, ao Município de Pintópolis-MG e ao Ministério do Turismo.

Tomada de contas especial, instaurada em razão da impugnação total das despesas do Convênio 1333/2008, Siafi 637193.

Primeira Câmara

Município de Pintópolis-MG.

3. Interessados/Responsáveis:
3.1. Interessado: Ministério do Turismo (vinculador) (05.457.283/0001-19)
3.2. Responsável: José Carlos de Almeida (XXX.245.486-XX).

13.1. Ministros presentes: Bruno Dantas (na Presidência), Walton Alencar Rodrigues (Relator) e Vital do Rêgo.
13.2. Ministro-Substituto convocado: Augusto Sherman Cavalcanti.
13.3. Ministro-Substituto presente: Weder de Oliveira.

WALTON ALENCAR RODRIGUES

Adoto, como relatório, a instrução da Secretaria de Controle Externo de Tomada de Contas Especial (SecexTCE) , à peça 35, cujas conclusões e proposta de encaminhamento contaram com a anuência dos dirigentes da unidade técnica, às peças 36 e 37, e do MP/TCU, à peça 38.
Transcrevo a instrução a seguir, in verbis:
“INTRODUÇÃO
1.	Cuidam os autos de Tomada de Contas Especial instaurada pelo Ministério do Turismo, em desfavor do Sr. José Carlos de Almeida, na condição de ex-Prefeito Municipal (gestão 2005-2008) , em razão da impugnação total das despesas do Convênio 1333/2008, Siafi 637193, celebrado entre o município de Pintópolis/MG e a União, por intermédio do Ministério do Turismo (MTur) , que teve por objeto incentivar o turismo, por meio do apoio à realização do evento intitulado “I Festa Carnavalesca Fora de Época no Município de Pintópolis-MG” (peça 1, p. 54) , conforme plano de trabalho aprovado (peça 1, p. 25- 34) , com vigência de 5/12/2008 a 31/12/2008 (peça 1, p. 60) . 
2.	Os recursos federais foram liberados mediante a ordem bancária 2008OB901482, de 29/12/2008, no valor de R$ 150.000,00 (peça 1, p. 73) . Já a inscrição de responsabilidade do Sr. José Carlos de Almeida foi efetuada consoante Nota de Lançamento 2015NL000378, de 9/7/2015 (peça 1, p. 221) , restando caracterizada a situação de débito com o Tesouro Nacional.	
HISTÓRICO
3.	Em cumprimento ao Despacho do Secretário-Substituto, com fulcro nas delegações de competência conferidas pelo relator destes autos e pelo Secretário desta Unidade Técnica (art. 1º, inc. I, da Portaria-Secex-RN 2, de 11/1/2013 - peça 6) , foi promovida a citação do Sr. José Carlos de Almeida, por meio do Ofício 671/2016-TCU/Secex-RN, de 17/6/2016 (peça 7) , recebido conforme AR acostado à peça 8. 
3.1.	Registra-se, ainda, que o responsável solicitou prorrogação de prazo (peça 9) , que foi autorizada por meio do despacho da Secex/RN (peça 10) .
4.Assim, transcorrido o prazo regimental fixado e mantendo-se inerte o aludido responsável, foi feita proposta no sentido de declarar a revelia do Sr. José Carlos de Almeida de acordo com o art. 12, § 3º, da Lei 8.443/1992 (instrução à peça 12) .
5.	Contudo, o responsável, intempestivamente, após a citada instrução, apresentou as alegações de defesa (peça 15) , em relação à seguinte ocorrência:
5.1.	Ocorrência: não comprovação da boa e regular aplicação dos recursos recebidos, em decorrência das irregularidades na execução física e financeira e na prestação de contas do Convênio 1333/2008, Siafi 637193, celebrado entre o município de Pintópolis/MG e a União, por intermédio do Ministério do Turismo, que teve por objeto incentivar o turismo, por meio do apoio à realização do evento intitulado “I Festa Carnavalesca Fora de Época no Município de Pintópolis-MG”. De acordo com as Notas Técnicas 1508/2011, 109/2012 e Nota Financeira 138/2014, foram verificadas as seguintes irregularidades:
5.1.1.	Alteração unilateral do plano de trabalho, tendo em vista a alteração da data da realização do evento, sem que tenha sido solicitado termo aditivo ao MTur, descumprindo a Cláusula Segunda do Termo de Convênio assinado;
5.1.2.	Utilização de modalidade inadequada de licitação, uma vez que foi utilizado o Convite quando o correto seria o Pregão, contrariando o § 1º, art. 49 da Portaria Interministerial MP/MF/MCT 127/2008;
5.1.3.	Não foi apresentada a publicação do extrato do contrato; 
5.1.4.	Apresentação de documentos fiscais e atesto de recebimento de serviço sem a identificação do número do convênio. 
5.1.5.	Não foram apresentados os comprovantes de pagamento de tributos municipais. 
6.	Na instrução acostada à peça 16 foram rejeitadas as alegações de defesa do responsável, tendo sido proposto o julgamento pela irregularidade das suas contas. Tal proposta foi ratificada pela Secex/RN e pelo MP/TCU (peças 17, 18 e 19) .
7.	Todavia, o despacho do Ministro Relator (peça 20) entendeu que deveria ser tomada a seguinte providência:
Com fundamento no art. 11 da Lei 8.443/1992, determino à Unidade Técnica que adote as diligências necessárias a fim de juntar aos autos todos documentos que integram a prestação de contas do Convênio nº 1.333/2008 (Siafi 637193) , exigidos pela Cláusula Décima Segunda do instrumento do ajuste, com destaque para os elementos especificados no parágrafo segundo (peça 1, págs. 66 a 68) .
Determino, ainda, à Unidade Instrutiva que reavalie a prestação de contas do convênio à luz dos documentos colacionados ao processo, fazendo os autos conclusos ao Relator mediante prévia manifestação do Ministério Público.
8.	Dessa forma, por meio do Ofício 1218/2017-TCU/Secex-RN, de 11/12/2017 (peça 21) , recebido conforme Ar, de 21/12/2017 (peça 22) foi realizada diligência ao Ministério do Turismo visando a obtenção dos documentos retro citados no despacho à peça 20.
9.	Em resposta, o MTur encaminhou Ofício 1680/2017/AECI, protocolado na Secex/RN, em 23/1/2018 (peça 23, p. 1) com a documentação anexada às peças 23, 24, 25, a seguir resumida:
	Documento
	Observação
	Peça, p. 

	Plano de trabalho no Siconv
	Vigência 5 a 31/12/2008, realização do evento dias 19, 20 e 21/12
	23, 8

	Convênio 1333/2008, Siafi 637193, Siconv 700764/2008  
	Assinado em 5/12/2008
	23, 27-44

	Publicação do Conv. 
	DOU de 18/12/2008
	23, 49

	Despacho do MTur, de 29/12/2008
	autorizando pagamento, com período de realização do objeto não informado
	23, 59

	Ofício 2467/2008/MTur de 31/12/2008
	Prorrogação e pagamento
	23, 61-62

	Ofício 856/2009/MTur, de 12/8/2009
	Solicita prestação de contas 
	23, 65

	Ofício 82/2009, de 19/8/2009 
	Encaminha prestação de contas
	23, p. 71

	NF 24, de 2/1/2009, R$ 79.750,00, Expresso Melodia (CNPJ 04.354.942/0001-29) 
	Conforme processo licitatório, convite 29/2008, de 12/12/2008
	23, 77

	Cheque 850001, de 2/1/2009, R$ 75.759,21
	favorecido Carlos Roberto Pires, representante da Expresso Melodia
	23, 78

	DAM, de 30/1/2009, R$ 3.999,70 
	Locação de equipamento, conforme convite 29/2008, de 12/12/2008
	23, 79

	NF 25, de 2/1/2009, R$ 79.750,00, Expresso Melodia (CNPJ 04.354.942/0001-29) 
	Conforme processo licitatório, convite 29/2008, de 12/12/2008
	23, 82

	Cheque 850002, de 2/1/2009, R$ 73.859,21
	favorecido Carlos Roberto Pires,
	23, 83

	DAM de 30/1/2009, R$ 3.890,79
	Locação de equipamento, conforme convite 30/2008, de 12/12/2008
	23, 84

	Extrato Bancário
	Contrapartida, depositada em 24/12/2008, R$ 7.500,00
	23, 88

	Extrato Bancário
	OB, 2/1/2009; cheques 5/1/2009; DAM 23/1/2009 (550494000008737) 
	23, 99

	Solicitação de contratação, de 2/12/2008
	Já com as datas de 27, 28 e 29/12/2008. (com recursos do Convênio. 700764/2008) 
	23, 104

	Processo Licitatório - Carta-Convite 29/2008, de 2/12/2008
	Dotação do Convênio 700764/2008/Homologação 
	23, 105-112

	Contrato 523/2008
	22/12/2008
	23, 113- 115

	Parecer 797/2010 do MTur, de 28/4/2010
	Necessário diligência (realizada pelo ofício 1648/MTur (peça 24, p. 7-16) 
	23, 119-123 e 24, 1-5

	Ofício 366/2010
	Atender o ofício 1648/MTur
	24, 10-89

	Nota 1122/2010 MTur, de 25/10/2010, encaminhada pelo Ofício 411/2011 (peça 24, p. 90) e AR (peça 25, p. 4) 
	Execução física aprovada parcialmente e execução financeira irregular, não foram atendidos os requisitos de elegibilidade. 
	24, 91-96 e 25, 1

	Justificativa da prefeitura para mudança de data
	Alegou as “condições climáticas”
	25, 8-9

	Nota 1508/2011, de 15/6/2011
	Prestação de contas reprovada, face a alteração unilateral do ajuste
	25, 28-34

	Notícias de jornal
	Fotos diversas
	25, 71-77

	Nota 109/2012/MTur
	Mantem a reprovação, face a alteração unilateral
	25, 86-89

	Nota Financeira 138/2014/MTur
	Reprovação 
	25, 103-107 e 26, 1

10.	Tendo em vista os novos documentos trazidos aos autos pelo MTur (peça 23 a 26) , juntamente com as alegações de defesa apresentadas à peça 15, foi feita uma nova análise, tendo sido proposta uma nova citação do responsável (peça 29) .
11.	Assim, em cumprimento ao pronunciamento da unidade (Peça 31) , conforme delegação de competência conferida pelo Relator destes autos, foi efetuada a citação do Sr. José Carlos de Almeida, nos seguintes moldes:
	Ofício
	Data do ofício
	Data de Recebimento do Ofício
	Nome do Recebedor do Ofício
	Observação
	Fim do Prazo para defesa

	3159/2018-TCU/SECEX-TCE (peça 32) 
	23/11/2018
	3/1/2019 (vide AR de peça 33) 
	José Carlos de Almeida
	Ofício recebido no endereço do responsável, conforme pesquisa de endereço no Sistema da Receita Federal (peça 27) .
	18/1/2019

12.	Transcorrido o prazo regimental, o responsável permaneceu silente, sobre a nova citação proposta à peça 29
EXAME TÉCNICO
Da validade das notificações
13.	Preliminarmente, cumpre tecer breves considerações sobre a forma como são realizadas as comunicações processuais no TCU. A esse respeito, destacam-se o art. 179, do Regimento Interno do TCU (Resolução 155, de 4/12/2002) e o art. 4º, inciso III, § 1º, da Resolução TCU 170, de 30 de junho de 2004, in verbis:
Art. 179. A citação, a audiência ou a notificação, bem como a comunicação de diligência, far se-ão:
I - mediante ciência da parte, efetivada por servidor designado, por meio eletrônico, fac-símile, telegrama ou qualquer outra forma, desde que fique confirmada inequivocamente a entrega da comunicação ao destinatário;
II - mediante carta registrada, com aviso de recebimento que comprove a entrega no endereço do destinatário;
III - por edital publicado no Diário Oficial da União, quando o seu destinatário não for localizado
 (...) 
Art. 3º As comunicações serão dirigidas ao responsável, ou ao interessado, ou ao dirigente de órgão ou entidade, ou ao representante legal ou ao procurador constituído nos autos, com poderes expressos no mandato para esse fim, por meio de:
I - correio eletrônico, fac-símile ou telegrama;
II - servidor designado;
III - carta registrada, com aviso de recebimento;
IV - edital publicado no Diário Oficial da União, quando o seu destinatário não for localizado, nas hipóteses em que seja necessário o exercício de defesa”.
Art. 4º. Consideram-se entregues as comunicações:
I - efetivadas conforme disposto nos incisos I e II do artigo anterior, mediante confirmação da ciência do destinatário;
II - realizadas na forma prevista no inciso III do artigo anterior, com o retorno do aviso de recebimento, entregue comprovadamente no endereço do destinatário;
III - na data de publicação do edital no Diário Oficial da União, quando realizadas na forma prevista no inciso IV do artigo anterior.
§ 1º O endereço do destinatário deverá ser previamente confirmado mediante consulta aos sistemas disponíveis ao Tribunal ou a outros meios de informação, a qual deverá ser juntada ao respectivo processo.
 (...) 
14.	Bem se vê, portanto, que a validade da citação via postal não depende de que o aviso de recebimento seja assinado pelo próprio destinatário da comunicação, o que dispensa, no caso em tela, a entrega do AR em “mãos próprias”. A exigência da norma é no sentido de o Tribunal verificar se a correspondência foi entregue no endereço correto, residindo aqui a necessidade de certeza inequívoca. 
15.	Não é outra a orientação da jurisprudência do TCU, conforme se verifica dos julgados a seguir transcritos:
São válidas as comunicações processuais entregues, mediante carta registrada, no endereço correto do responsável, não havendo necessidade de que o recebimento seja feito por ele próprio (Acórdão 3648/2013-TCU-Segunda Câmara, Relator Ministro JOSÉ JORGE) ;
É prescindível a entrega pessoal das comunicações pelo TCU, razão pela qual não há necessidade de que o aviso de recebimento seja assinado pelo próprio destinatário. Entregando se a correspondência no endereço correto do destinatário, presume-se o recebimento da citação. (Acórdão 1019/2008-TCU-Plenário, Relator Ministro BENJAMIN ZYMLER) ;
As comunicações do TCU, inclusive as citações, deverão ser realizadas mediante Aviso de Recebimento - AR, via Empresa Brasileira de Correios e Telégrafos, bastando para sua validade que se demonstre que a correspondência foi entregue no endereço correto. (Acórdão 1526/2007-TCU-Plenário, Relator Ministro AROLDO CEDRAZ) .
16.	A validade do critério de comunicação processual do TCU foi referendada pelo Supremo Tribunal Federal, nos termos do julgamento do MS-AgR 25.816/DF, por meio do qual se afirmou a desnecessidade da ciência pessoal do interessado, entendendo-se suficiente a comprovação da entrega do “AR” no endereço do destinatário:
EMENTA: AGRAVO REGIMENTAL. MANDADO DE SEGURANÇA. DESNECESSIDADE DE INTIMAÇÃO PESSOAL DAS DECISÕES DO TRIBUNAL DE CONTAS DA UNIÃO. ART. 179 DO REGIMENTO INTERNO DO TCU. INTIMAÇÃO DO ATO IMPUGNADO POR CARTA REGISTRADA, INICIADO O PRAZO DO ART. 18 DA LEI nº 1.533/51 DA DATA CONSTANTE DO AVISO DE RECEBIMENTO. DECADÊNCIA RECONHECIDA. AGRAVO IMPROVIDO.
O envio de carta registrada com aviso de recebimento está expressamente enumerado entre os meios de comunicação de que dispõe o Tribunal de Contas da União para proceder às suas intimações.
O inciso II do art. 179 do Regimento Interno do TCU é claro ao exigir apenas a comprovação da entrega no endereço do destinatário, bastando o aviso de recebimento simples.
17.	No caso vertente, a citação do responsável se deu em endereço constante na base de dados da Receita Federal (vide parágrafo 11 acima) , com a comprovada entrega do ofício citatório nesse endereço. Vale salientar que esse é o mesmo endereço no qual o responsável foi citado anteriormente (peças 7 e 8) .
18.	Esclarece-se que na instrução à peça 29 foi proposta uma nova citação, tendo em vista que os documentos trazidos aos autos pelo MTur (peça 23 a 26) e as alegações de defesa apresentadas à peça 15 sanearam algumas questões, mas remanesceu uma irregularidade pela qual o responsável não havia sido citado anteriormente, qual seja, a ausência de comprovação de que a empresa intermediária, contratada por meio do Processo Licitatório - Carta-Convite 29/2008, de 2/12/2008, pagou o cachê das bandas ou cantores que realizaram o evento. A não apresentar alegações de defesa, remanesce a irregularidade mencionada.
19.	Vale ressaltar que a pretensão punitiva do TCU, conforme Acórdão 1441/2016-TCU-Plenário, que uniformizou a jurisprudência acerca dessa questão, subordina-se ao prazo geral de prescrição indicado no art. 205 do Código Civil, que é de 10 anos, contado da data de ocorrência da irregularidade sancionada, nos termos do art. 189 do Código Civil, sendo este prazo interrompido pelo ato que ordenar a citação, a audiência ou a oitiva do responsável. No caso em exame, não ocorreu a prescrição, uma vez que a liberação dos recursos ocorreu no exercício em 29/12/2008 (peça 1, p. 73) e o ato de ordenação da citação ocorreu em 16/6/2016 (peça 6) .
20.	Em se tratando de processo em que a parte interessada não se manifestou acerca das irregularidades imputadas, não há elementos para que se possa efetivamente aferir e reconhecer a ocorrência de boa-fé na conduta dos responsáveis, podendo este Tribunal, desde logo, proferir o julgamento de mérito pela irregularidade das contas, conforme nos termos dos §§ 2º e 6º do art. 202 do Regimento Interno do TCU. (Acórdão 2064/2011-TCU-Primeira Câmara (relator: Ubiratan Aguiar) , 6.182/2011-TCU-1a Câmara (relator: Weber de Oliveira) , 4.072/2010-TCU-1a Câmara (Relator: Valmir Campelo) , 1.189/2009-TCU-1a Câmara (Relator: Marcos Bemquerer) , 731/2008-TCU-Plenário (Relator: Aroldo Cedraz) .
CONCLUSÃO
21.	Dessa forma, tendo em vista que o responsável não se pronunciou sobre a irregularidade remanescente, as contas do Sr. José Carlos de Almeida devem ser julgadas irregulares, condenando-o ao débito apurado e aplicando-lhe a multa prevista no art. 57 da Lei 8.443/1992. 
PROPOSTA DE ENCAMINHAMENTO
22.	Diante do exposto, submetem-se os autos à consideração superior, propondo:
	a) julgar irregulares, nos termos dos arts. 1º, inciso I, 16, inciso III, alínea “c”, § 2º, da Lei 8.443/92 c/c os arts. 19 e 23, inciso III, da mesma Lei, e com arts. 1º, inciso I, 209, inciso III 210 e 214, inciso III, do Regimento Interno/TCU, as contas do Sr. José Carlos de Almeida (CPF XXX.245.486-XX) , ex-Prefeito Municipal de Pintópolis/MG (gestão 2005-2008) , condenando-o ao pagamento das importâncias a seguir especificadas, atualizadas monetariamente e acrescidas dos juros de mora, calculadas a partir das datas discriminadas até a data do efetiva quitação do débito, fixando-lhe o prazo de quinze dias, para que comprovem, perante o Tribunal, o recolhimento das referidas quantias aos cofres do Tesouro Nacional, nos termos do art. 23, inciso III, alínea “a”, da citada lei;
	a.1) Data de origem do débito: R$ 87.573,18
	a.2) Valor Original do débito: 29/12/2008
a.3) Valor atualizado do débito, em 20/3/2019 (peça 34) : R$ 224.356,36
	b) aplicar ao Sr. José Carlos de Almeida (CPF XXX.245.486-XX) , ex-Prefeito Municipal de Pintópolis/MG (gestão 2005-2008) , a multa prevista no art. 57 da Lei 8.443/92 c/c o art. 267 do RI/TCU, fixando-lhe (s) o prazo de quinze dias, a contar da notificação, para que comprove (m) , perante o Tribunal (art. 214, III, a, do Regimento Interno do TCU) , o recolhimento da dívida aos cofres do Tesouro Nacional, atualizada monetariamente desde a data do acórdão que vier a ser proferido por este Tribunal até a do efetivo recolhimento, se pagas após o vencimento, na forma da legislação em vigor;
	c) autorizar, desde logo, nos termos do art. 28, inciso II, da Lei 8.443/1992, a cobrança judicial da dívida, caso não atendida a notificação;
	d) autorizar também, desde logo, se requerido, com fundamento no art. 28, inciso I, da Lei 8.443, de 1992 c/c o art. 217, §§ 1º e 2º do Regimento Interno, o parcelamento da dívida em até 36 parcelas, incidindo sobre cada parcela, corrigida monetariamente, os correspondentes acréscimos legais, fixando-lhe o prazo de quinze dias, a contar do recebimento da notificação, para comprovar perante o Tribunal o recolhimento da primeira parcela, e de trinta dias, a contar da parcela anterior, para comprovar os recolhimentos das demais parcelas, devendo incidir sobre cada valor mensal, atualizado monetariamente, os juros de mora devidos, no caso do débito, na forma prevista na legislação em vigor, alertando os responsáveis de que a falta de comprovação do recolhimento de qualquer parcela importará o vencimento antecipado do saldo devedor, nos termos do § 2º do art. 217 do Regimento Interno deste Tribunal;
	e) enviar cópia do Acórdão a ser prolatado, bem como do Relatório e do Voto que o fundamentarem à Procuradoria da República no Estado de Minas Gerais, nos termos do § 3º do art. 16 da Lei 8.443/1992 c/c o § 7º do art. 209 do Regimento Interno do TCU, para adoção das medidas cabíveis
	f) enviar cópia do Acórdão que vier a ser proferido ao Ministério do Turismo e ao responsável, para ciência, informando que a presente deliberação, acompanhada do Relatório e do Voto que a fundamenta, está disponível para a consulta no endereço www.tcu.gov.br/acordaos, além de esclarecer que, caso requerido, o TCU poderá fornecer sem custos as correspondentes cópias, de forma impressa.”

não há

Procurador Júlio Marcelo de Oliveira.

Convênio entre o Ministério do Turismo e o Município de Pintópolis/MG, para realização da "I Festa Carnavalesca Fora de Época no Município de Pintópolis-MG". Modificação unilateral do Plano de Trabalho pelo convenente, sem a formalização de termo aditivo. Utilização inadequada da modalidade de licitação convite. Ausência de publicação do contrato na Imprensa Oficial. Comprovação da realização do evento com os recursos do convênio. Contas irregulares. Multa.

TOMADA DE CONTAS ESPECIAL (TCE)

Secretaria de Controle Externo de Tomada de Contas Especial (SecexTCE).

Trata-se de tomada de contas especial instaurada pelo Ministério do Turismo (MTur) , em desfavor do José Carlos de Almeida, ex-prefeito de Pintópolis-MG (gestão 2005-2008) , em razão da impugnação total das despesas do Convênio 1333/2008, Siafi 637193, celebrado entre o município e a União, por intermédio do MTur, cujo objeto foi a realização do evento “I Festa Carnavalesca Fora de Época no Município de Pintópolis-MG”.
O convênio vigeu de 5/12/2008 a 31/12/2008 (peça 1, p. 60) , tendo sido previstos R$ 157.500,00 para sua execução, sendo que R$ 150.000,00 foram repassados pelo MTur, por meio da ordem bancária 2008OB901482, de 29/12/2008 (peça 1, p. 73) , e R$ 7.500,00 correram à contrapartida do município.
Embora o Plano de Trabalho (peça 1, p. 25 a 34) tenha indicado que o festejo ocorreria no período de 19 a 21/12/2008, de fato, ele aconteceu de 27 a 29/12/2008, sem que tenha sido solicitado termo aditivo ao convênio, ao MTur.
Por essa razão, o tomador de contas concluiu pela irregularidade das contas do ex-prefeito e pela imputação, ao responsável, do débito no valor integral dos recursos federais repassados, nos termos do Relatório de TCE 379/2015 (peça 1, p. 209 a 213) . O Controle Interno anuiu às conclusões e ao encaminhamento proposto pelo MTur, por meio do Relatório de Auditoria 2037/2015-CGU (peça 1, p. 245 a 247) , e emitiu o Certificado de Auditoria 2037/2015-CGU (peça 1, p. 249) , pugnando pela irregularidade das contas do responsável, o qual foi ratificado pelo dirigente máximo do órgão (parecer, peça 1, p. 250) , e conhecido pelo Ministro do Turismo (peça 1, p. 253) .
No âmbito do TCU, a SecexTCE concluiu pela impugnação parcial dos recursos federais repassados, correspondente aos cachês das bandas que se apresentaram no evento. 
A unidade técnica fundamentou sua conclusão no fato de que os documentos trazidos aos autos pelo MTur (peça 23 a 26) e as alegações de defesa apresentadas (peça 15) sanearam algumas questões, remanescendo irregularidade pela qual o responsável não havia sido inicialmente citado, qual seja, a ausência de comprovação de que a empresa intermediária, contratada por meio do Processo Licitatório Carta-Convite 29/2008, pagou o cachê das bandas que realizaram o evento. Novamente citado, o responsável não compareceu aos autos e não elidiu a irregularidade apontada.
Ante a revelia de José Carlos de Almeida, a SecexTCE propôs julgar as contas do responsável irregulares e condená-lo a ressarcir, ao Erário, o débito original de R$ 87.573,18. Sugeriu, ainda, apená-lo com a multa proporcional ao débito, prevista no art. 57 da Lei 8.443/1992. O MP/TCU acompanhou a proposta.
II
Discordo do encaminhamento propugnado pelas razões que passo a expor.
A Empresa Expresso Melodia Promoções e Eventos foi contratada pelo município para promover a “I Festa Carnavalesca Fora de Época no Município de Pintópolis-MG”, incluindo a infraestrutura do evento e as apresentações artísticas, por meio da Carta-Convite 29/2008, de 2/12/2008 (Peça 23, p. 105) .
Consta nos autos, conforme a ata da sessão de abertura do certame (peça 23, p. 106 e 108) , realizada em 12/12/2008, que compareceram, à aludida reunião, três empresas: a Expresso Melodia Promoções e Eventos, a Summer Promoções e Eventos e a Kara Sonorização e Iluminação Ltda., cujas propostas oferecidas estão acostadas à peça 24, p. 78 a 83.
A Expresso Melodia Promoções e Eventos ofereceu a proposta de menor valor e, com respaldo no Contrato 523/2008 (peça 24, p. 86 a 88) , subscrito pelo então prefeito José Carlos de Almeida, promoveu o evento, no período de 27 a 29/12/2008, embora o Plano de Trabalho do Convênio 1333/2008, Siafi 637193, tenha estabelecido data diversa para o festejo, qual seja, os dias 19, 20 e 21/12/2008.
A modalidade de licitação adotada infringiu o art. 1º da Lei 10.520/2002 c/c o art.1º, caput e §§ 1º e 2º, do Decreto 5.504/2005, art. 1º, caput e incisos I e II, da Portaria Interministerial 217/MPOG/MF/2006, e art. 49, caput e §§ 1º e 2º, da Portaria Interministerial MP/MF/MCT 127/2008, bem como, o próprio termo do convênio, que determinam seja adotada a modalidade de licitação pregão eletrônico para a aquisição de bens e serviços comuns e, em caso de impossibilidade do uso do pregão eletrônico, que a administração justifique e utilize o pregão presencial.
Além disso, o Contrato 523/2008 foi publicado apenas no Quadro de Avisos da Prefeitura, o que contraria o parágrafo único do art. 61 da Lei 8.666/1993, que assim dispõe “a publicação resumida do instrumento de contrato ou de seus aditamentos na imprensa oficial, que é condição indispensável para sua eficácia, será providenciada pela Administração até o quinto dia útil do mês seguinte ao de sua assinatura, para ocorrer no prazo de vinte dias daquela data, qualquer que seja o seu valor, ainda que sem ônus, ressalvado o disposto no art. 26 desta Lei”.
Por fim, nas notas fiscais apresentadas pela Empresa Expresso Melodia Promoções e Eventos, não há referência ao Convênio 1333/2008, Siafi 637193.
Existem, portanto, quatro irregularidades graves na execução do Convênio 1333/2008, Siafi 637193:
a) alteração unilateral do plano de trabalho, tendo em vista a modificação da data da realização do evento, sem que tenha sido solicitado termo aditivo ao MTur, descumprindo a Cláusula Segunda do Termo de Convênio assinado;
b) utilização de modalidade inadequada de licitação - Convite - quando o correto seria o Pregão, contrariando diversos normativos referentes a licitações e transferências voluntárias e o próprio termo do convênio;
c) ausência de publicação do extrato do contrato firmado na imprensa oficial; 
d) apresentação de documentos fiscais sem a identificação do número do convênio.
Todas essas irregularidades foram objeto da citação, peça 7, para a qual, José Carlos de Almeida apresentou alegações defesa (peça 15) , sem, no entanto, elidir três delas.
Embora graves, as irregularidades não ensejam a imputação de débito, tendo em vista que os documentos apresentados pelo prefeito sucessor, em resposta a diligência promovida pela unidade técnica (peças 23 a 25) , comprovam a realização do evento com os recursos do convênio.
Quanto à alteração unilateral da data do evento, o prefeito sucessor, responsável pela prestação de contas, encaminhou cópia de publicação em jornal local, informando que o “Carnaval Temporão em Pintópolis foi adiado”, em razão de previsão de chuvas torrenciais para as datas inicialmente estipuladas (peça 25, p.76) . 
Foram juntados aos autos: i) material publicitário do evento e diversas reportagens, demonstrando que o festejo foi realizado nos dias 27, 28 e 29/12/2008 (peça 25, p. 7, 15, 16, 26, 71, 73 e 78) ; ii) cheques nominais a Carlos Roberto Pires, representante da Empresa Expresso Melodia Promoções e Eventos, emitidos em 2/12/2008 (cheques 850001 e 850002, à peça 23, p.78 e 83, respectivamente) ; iii) notas fiscais, emitidas na mesma data, pela Empresa Expresso Melodia Promoções e Eventos, nos valores correspondentes aos cheques (peça 23, p.77 e 82) .
Há também, nos autos, extrato da conta específica do convênio, indicando que, em 24/12/2008, havia apenas R$ 7.500,00 de saldo, referentes à contrapartida do município (peça 23, p. 88) . Em 2/1/2009, foram creditados R$ 150.000,00, via ordem bancária; em 5/1/2009, foram sacados os cheques 850001 e 850002; e, em 23/1/2009, ocorreram duas transferências on line (peça 23, p. 99) , cujos valores e datas correspondem aos das guias DAM de recolhimento do tributo ISS (peça 23, p. 79 e 84) .
O somatório dos valores dos dois cheques e das transferências on line totaliza R$ 157.500,00, que foi o montante total movimentado por meio do Convênio 1333/2008, Siafi 637193.
Não obstante, nas notas fiscais, não haja referência ao convênio, consta nos documentos, o processo de licitação Convite 29/2008, de 12/12/2008. A Carta Convite, por sua vez, deixa consignado que o contrato dela resultante será honrado com os recursos do Convênio 1333/2008, Siafi 637193, o que elide a ausência do número do convênio nas notas fiscais, para este caso concreto. 
Embora tenha sido utilizada a modalidade de licitação convite, não é possível afirmar que houve direcionamento do certame à Empresa Expresso Melodia Promoções e Eventos ou que tenha ocorrido sobrepreço nos valores contratados. 
Além disso, o termo de convênio exige a apresentação de contratos de exclusividade apenas nos casos em que houver contratação direta do artista ou de seu representante exclusivo, por inexigibilidade de licitação, fundamentada no art. 25, inciso III, da Lei 8.666/1993, o que não ocorreu neste caso.
Embora o convite seja modalidade de licitação em que a publicidade e a concorrência são precárias em relação ao pregão, não é possível afirmar que inexistiu competição no processo de contratação em análise.
E, havendo licitação e competição, tendo o objeto sido executado e pago com os recursos do convênio, e inexistindo previsão de exigência dos contratos de exclusividade e dos recibos das bandas, na prestação de contas, não é possível condenar o gestor em débito com base na ausência desses documentos.
Pelo exposto, considero graves as irregularidades referentes a alteração unilateral do Plano de Trabalho, modificando a data do evento; a inadequada utilização da modalidade de licitação convite; e a ausência de publicação do extrato do Contrato 523/2008 na imprensa oficial, razão pela julgo irregulares as contas de José Carlos de Almeida, prefeito de Pintópolis-MG, na gestão 2005-2008, responsável pelos atos e pela omissão.
Aplico-lhe a multa prevista no art. 58, inciso I, no valor de R$ 5.000,00 tendo em vista a gravidade de sua conduta.
Feitas essas considerações, voto por que o Tribunal de Contas da União aprove o acórdão que ora submeto à apreciação deste Colegiado.
TCU, Sala das Sessões Ministro Luciano Brandão Alves de Souza, em 8 de outubro de 2019.
WALTON ALENCAR RODRIGUES 
Relator